【裁判字號】    92,上易,1386
【裁判日期】    920731
【裁判案由】    妨害名譽
【裁判全文】
臺灣高等法院刑事判決                           九十二年度上易字第一三八六號
    自  訴  人   丙○○
                 乙○○
    上  訴  人
    即  被  告   甲○○
    選任辯護人  許朝財律師
                王怡今律師
右列被告因妨害名譽案件，不服臺灣桃園地方法院九十年度自字第二三九號，中華民
國九十二年三月十九日第一審判決，提起上訴，本院判決如左：
    主  文
上訴駁回。
    事  實
一、緣丙○○原為桃園縣龜山鄉大慶蓮莊社區管理委員會主任委員，乙○○原任該社
    區所屬保全公司派駐該社區之總幹事，甲○○則為該社區管理委員會委員之一。
    詎甲○○為使丙○○無法繼續連任該社區委員會主任委員，竟基於意圖散布於眾
    之概括犯意，於該社區改選管理委員會主任委員之前，先於民國九十年六月中旬
    某日，撥打電話給前開管理委員會委員許利夫，具體指摘「丙○○藉口要去林口
    長庚醫院探望社區管理委員會之委員白太太（即曾選），但事實上未去醫院，而
    是去乙○○家中過夜，丙○○之夫呂宗穎知情後，欲調閱社區錄影帶察看，惟乙○○即利用總幹事之職權調出錄影帶加以銷燬」等情，足以毀損丙○○、乙○○
    二人之名譽，嗣於同年七月中旬某日，承前相同犯意，在社區內游泳池旁，向該
    社區所屬警衛組長侯大松具體指摘上情，再於同年七月間某日，承前相同犯意，
    向該管理委員會委員曾選詢問「你是否知道丙○○與乙○○之間有曖昧關係」等
    語，均為足以毀損丙○○與乙○○二人之名譽之事。嗣因丙○○、乙○○聽聞他
    人傳述甲○○前開詆毀渠等二人名譽之事，並於同年十一月間由該委員會監察委
    員劉一志陪同向許利夫查證後，始悉上情。
二、案經丙○○、乙○○向原審提起自訴。
    理  由
一、訊據被告甲○○矢口否認涉有右揭犯行，辯稱：其並未具體指摘事實欄所載之事
    ，因該社區委員會之主任委員須由在社區內擁有房、地所有權之人始足擔任，伊
    有打一通電話是在六月中旬沒錯，但伊是對許利夫講說丙○○已經離婚，沒有資
    格了，還要支持她當主委嗎？許利夫是作偽證，伊在與侯大松聊天時，只是談到
    自訴人丙○○離婚的事，沒有提到錄影帶乙事，伊亦未詢問過曾選有關自訴人間
    之曖昧關係乙事云云。
二、經查：
（一）右揭事實，業據證人即該社區管理委員會委員許利夫、曾選及該社區所屬警衛
      組長侯大松三人於原審審理中證述綦詳（見原審卷第三十六頁、三十七頁、六
      十九頁、七十頁、九十二頁、九十三頁），並據證人即該社區管理委員會監察
      委員劉一志、該社區住戶嚴偉忠及林志陽、該社區警衛吳定豐及自訴人丙○○
      之夫呂宗穎五人，於原審審理中證述：渠等在九十年七月間社區管理委員會主
      任委員改選前，即在社區內聽到如事實欄所載之事乙節明確（見原審卷第三十
      九頁、八十八至八十九頁、九十一頁、一○三頁、一○四頁、一二七頁），另
      證人劉一志在聽聞前開傳言後，即去詢問證人許利夫被告是否確曾向他具體指
      摘此事及由證人劉一志授權證人嚴偉忠去調閱社區內之錄影帶，由證人劉一志
      保管，並未遭自訴人乙○○銷燬等情，亦據證人劉一志、許利夫及嚴偉忠三人
      證述在卷（見原審卷第三十七頁、三十九頁、九十頁），均核與自訴人二人之
      指訴情節相符，顯見自訴人二人之指訴非屬子虛，足認被告確有為前開妨害自
      訴人丙○○、乙○○二人名譽之具體指摘之行為，被告既連續向證人許利夫、
      侯大松及曾選陳述該事，足徵其具有惡性並係蓄意而為，實已具有妨害名譽之
      故意，參以被告連續向證人許利夫、侯大松及曾選具體指摘前揭核與真實不符
      之情事，其有散布於眾之意圖自明，被告前開所辯，僅係推諉飾卸之詞，殊無
      足採。又被告於審理期日雖攜同證人姜義桐、李元宏二人到庭，欲證明被告與
      許利夫通話時未有指稱自訴人間有曖昧關係乙節，而證人姜義桐、李元宏二人
      固於本院審理中證陳：他們通電話的內容是說丙○○已經離婚，沒有資格選主
      委，渠二人經詢問被告電話內容，始知上情等語（見本院九十二年七月二十四
      日審判筆錄），惟縱使證人姜義桐、李元宏二人於被告與許利夫通話時在場，
      衡情對於被告與許利夫二人通話內容亦不可能句句知悉，且證人所言均係經被
      告轉述得知，並非親耳聽聞渠二人談話所得，渠二人於本院所證尚無從推翻被
      告所為前揭犯行之認定至明。
（二）另被告辯稱：證人蘇進興、嚴偉忠、呂宗穎等人，曾於九十年三月間，前往證
      人蘇進興家中，協調自訴人二人間之曖昧關係乙節，固據證人即社區住戶嚴偉
      忠證稱：證人呂宗穎曾會同證人曾選、蘇進興及其三人，在證人蘇進興家中碰
      面，並要求其去查證自訴人二人間有無曖昧關係存在乙節相佐（見原審卷第三
      十九頁），惟證人呂宗穎於原法院審理中則證稱：該次係證人曾選打電話給其
      ，要其去證人蘇進興家中，其前往該處後才發現證人嚴偉忠與案外人周淑美也
      在場，渠等便詢問其有關前開傳聞之事，其不知道當時在場的人為何這麼關心
      這件事等語（見原審卷第一二八頁），並據證人曾選於原審中證稱：被告並不
      在場，怎知渠等當天在討論何事等語明確（見原審卷第九十三頁），此外，被
      告指陳證人劉一志曾為前開傳聞乙事，幫其與自訴人進行協調乙節，業據證人
      劉一志於原審審理中堅詞否認稱「被告根本不在場，他怎麼知道我也在場，且
      當天我確實沒有在場，我沒有跟其他人協調過這事」等語（見原審卷第四十頁
      、九十三頁），並經證人蘇進興於原審中證稱：被告向伊求證是否有證人嚴偉
      忠所述在伊家中討論自訴人二人間的事，伊就把當天的情況大概告訴他，並無
      被告所謂之協調乙事等語在卷（見原審卷第三十九頁、四十頁），均核與被告
      所辯互異，是被告所稱協調乙事核與事實不符，尚無從援引用以對被告為有利
      之認定。
（三）至於被告於本院中再辯稱：原審筆錄所載證人證詞與各該證人之證述有所出入
      ，原審法院書記官有筆誤云云，復於本院調查中請求傳訊證人鄒珮銘、嚴偉忠
      、魏春蘭、蘇進興等住戶，欲證明原審筆錄所載前述各證人證詞之證言虛偽不
      實之事實，惟經本院於九十二年七月二十四日上午十時勘驗原審法院九十一年
      二月二十一日、同年四月二十二日、同年八月二十九日、同年九月二十六日及
      九十二年三月二十五日各該調查、審判期日之錄音帶，經勘驗結果各該調查、
      審理過程均連續錄音，證人嚴偉中、蘇進興、劉一志、許利夫、侯大松、林志
      陽、曾選、吳定豐及呂宗穎等人於上開調查審理期日當庭證述之內容均與各筆
      錄記載內容相符等情，亦有本院勘驗筆錄乙份附卷足參；且各該證人於回答時
      或有大幅論述事件經過之情，然渠等確有言及原審法院之訊問內容，且訊問過
      程對話冗長，逐一記述有其實際操作上之困難，亦延滯訊問時間，是各調查審
      理期日之錄音內容與筆錄內容之記載就重要部分互核相符即為已足。從而，被
      告執原審筆錄所載證人證詞與該證人之證述有所出入，原審法院書記官有筆誤
      云云為由，指摘原判決不當，顯無足採。又證人嚴偉中及蘇進興業經原審法院
      傳訊到庭證述明確，業如前述，且被告連續向證人許利夫、侯大松及曾選具體
      指摘前揭核與真實不符，有害自訴人二人名譽之情，事證已明，其餘住戶鄒珮
      銘、魏春蘭等人，洵無傳訊之必要；另被告所請調閱自訴人二人具名，收件人
      為曾選於九十年六月間寄之存證信函，及調閱自訴人丙○○之婚姻記錄，亦與
      本案待證事實無涉，均無調查必要，附此敘明。
（四）綜上，本件事證明確，所辯顯係飾卸之詞，不足採信，被告犯行堪予認定，應
      予依法論科。
三、核被告甲○○所為，係犯刑法第三百十條第一項之誹謗罪。被告先後多次誹謗犯
    行，時間緊接，方法相同，所犯係構成要件相同之罪名，顯係基於概括犯意反覆
    為之，為連續犯，應依刑法第五十六條之規定論以一罪，並加重其刑。被告以一
    行為同時毀謗自訴人二人，分別侵害自訴人二人之名譽，係一行為觸犯二罪名，
    屬想像競合犯，應依刑法第五十五條規定從一重之刑法第三百十條第一項毀謗罪
    處斷。原審以被告犯行事證明確，並審酌被告並無前科，素行尚佳，惟蓄意毀損
    自訴人丙○○、乙○○之名譽，而指摘前開不實之事項，致自訴人二人之人格、
    名譽嚴重受損，且事後未能坦承犯行，亦未與自訴人二人和解，賠償其所受損害
    等一切情狀，量處拘役伍拾日，並諭知諭知易科罰金之折算標準，其認事用法均
    無違誤，量刑亦甚妥適，應予維持。被告仍指陳詞否認犯罪，為無理由，應予駁
    回。
四、自訴人丙○○、乙○○另指訴：被告於自訴人提起自訴後，仍連續在答辯狀上及
    本院歷次調查庭庭訊中，繼續散播前開足以詆毀自訴人二人之名譽之不實之事，
    亦涉有刑法妨害名譽罪章之罪嫌云云。按犯罪事實，應依證據認定之，無證據不
    得推定其犯罪事實。又不能證明被告犯罪者，應諭知無罪之判決，刑事訴訟法第
    一百五十四條、第三百零一條第一項分別定有明文。次按刑法第三百十條第一項
    毀謗罪之構成要件為：須意圖散布於眾、指摘或傳述足以毀損他人名譽之事及所
    指摘或傳述之事實，須非真實者，且不涉及於無關公共利益之私德三者；同條第
    二項之構成要件為：須意圖散布於眾、須指摘或傳述足以毀損他人名譽之事及須
    以散布文字或圖畫之方法為之三者。經查：被告係因自訴人二人自訴其涉有誹謗
    犯行，故於本案審理過程中撰具答辯狀或當庭答辯，俾為自己辯護，縱其中仍有
    提及前開足以詆毀自訴人二人名譽之事，惟被告既係為施行攻擊防禦方法，當庭
    防禦自己權利之辯白而為之，則其行為，應屬自衛、自辯及保護自身合法利益發
    表之言論，況對簿公堂，利害關係人兩造焉有善言，被告縱使對自訴人二人之陳
    述不滿而有所答辯，究其實質，則無侵害他人名譽之故意，且被告僅於審理中對
    承審法官作此指摘及提出答辯狀，實難認其有散布於眾之意圖及行為，凡此均核
    與刑法第三百十條第一、二項所規定之誹謗罪與加重誹謗罪之構成要件有間，惟
    自訴人二人所自訴被告此部分之犯罪事實，既與前開論罪科刑之部分，有連續犯
    之裁判上一罪關係，爰不另為無罪之諭知，併此敘明。
五、據上論斷，應依刑事訴訟法第三百六十八條，判決如主文。
中     華     民     國      九十二     年      七      月     三十一   日
                              臺灣高等法院刑事第四庭
                                  審判長法  官  蔡  永  昌
                                        法  官  陳  榮  和
                                        法  官  李  英  豪
右正本證明與原本無異。
不得上訴。
                                        書記官  鄭  信  昱
中      華      民      國    九十二    年      八      月      一      日
附錄：本案論罪科刑法條全文
中華民國刑法第三百一十條
 (誹謗罪)
意圖散布於眾，而指摘或傳述足以毀損他人名譽之事者，為誹謗罪，處一年以下有期
徒刑、拘役或五百元以下罰金。
散布文字、圖畫犯前項之罪者，處二年以下有期徒刑、拘役或一千元以下罰金。
對於所誹謗之事，能證明其為真實者，不罰。但涉於私德而與公共利益無關者，不在
此限。


司法院資訊處製作；財團法人民間司法改革基金會備份。
